【裁判字號】    90,訴,1733
【裁判日期】    920304
【裁判案由】    履行債務
【裁判全文】
臺灣板橋地方法院民事判決  九十年訴字第一七三三號
    原      告  菁英綜合證券股份有限公司
    法定代理人  甲○○
    訴訟代理人  連元龍律師
                林重宏律師
    被      告  乙○○
    訴訟代理人  牛湄湄律師
右當事人間請求履行債務事件，本院判決如左：
    主      文
原告之訴及假執行之聲請均駁回。
訴訟費用由原告負擔。
    事      實
甲、原告方面：
一、聲明：
  (一)被告應給付原告新臺幣（下同）五十六萬九千六百十八元，及自起訴狀繕本送達
    翌日起至清償日止，按週年利率百分之五計算之利息。
  (二)原告願供擔保，請准宣告假執行。
二、陳述：
  (一)被告自民國八十三年十一月十五日起受僱於原告，擔任原告館前分公司證券營業
    員，乃於八十八年七月二十七日簽署營業員規範（下稱系爭營業員規範），同意
    錯帳及違約之損失差額由營業員自行負擔，詎被告於任職期間，未調查訴外人即
    其所招攬客戶李麗慧之投資能力，而李麗慧於八十八年七月二十日開戶後，相隔
    近九個月始進行交易，被告亦未重新徵信，並未注意李麗慧甫交易即連續數日大
    量充作之異狀，即任由李麗慧下單交易，且被告明知非由客戶出具委託書，不得
    受理非本人之買賣，竟仍違反證券商負責人與業務人員管理規則第十六條第二項
    第十七款之規定，擅自受理訴外人即李麗慧之夫柯雅馨下單，八十九年四月十二
    日柯雅馨以李麗慧帳戶買賣錸德、矽統、國巨等股票，而未依約辦理交割手續，
    發生違約交割情事，金額高達一千四百六十八萬七千五百元，原告乃依規定代為
    辦理交割手續，惟處理其股票所得價金，尚不足清償代辦交割之金額及其他費用
    ，經李麗慧另支付七萬元後，原告因此所受損失共計九十三萬四千六百四十七元
    ，兩造遂約定以被告每月業績獎金二分之一賠償原告之損失，直至完全清償，並
    自八十九年四月起開始扣款，嗣被告於九十年五月申請離職，致原告無法繼續扣
    款，迄今被告尚積欠五十六萬九千六百十八元未償。
 (二)按債務人不為給付或不為完全之給付者，債權人得聲請法院強制執行，並得請求
    損害賠償，修正前民法第二百二十七條定有明文。被告受僱於原告，未盡善良管
    理人之注意義務，致原告受有上述損失，顯係可歸責於被告之不完全給付，爰依
    兩造之約定及不完全給付之法律關係，請求被告給付原告如聲明第一項所示之金
    額及利息。
  (三)對被告抗辯所為之陳述：系爭營業員規範經包括被告在內之所有營業員簽名同意
    ，為原告與營業員間之特別約定，乃契約之性質，並非原告片面作成之規定，且
    其內容並非全部對被告不利，自無民法第二百四十七條之一規定之適用，況本件
    違約交割情事發生後，兩造即約定原告得自被告每月領取之業績獎金扣除二分之
    一，賠償原告之損失，被告以此方式已賠償原告二十九萬五千零二十九元，嗣竟
    無端向臺北市勞工局申訴，並據而抗辯稱未同意原告扣款，當屬無據，又受託買
    賣雖屬證券公司每日稽查事項，惟原告僅就每日交易前二十名逐一審查，其餘係
    採抽查制度，查李麗慧於八十九年四月十日雖有七百多萬元之交易經營業主管蕭
    文貴審核，惟其審核未必係當天所為，且營業主管僅就金額為審查，李麗慧於開
    戶後近九個月始為交易，交易不到二星期即發生違約交割，原告此間並未抽查李
    麗慧之帳戶，經被告惡意隱匿本件係由非客戶本人委託下單之事實，原告亦未於
    第一時間聽取錄音帶，自無從得知。
三、證據：提出下列證據為證：
  (一)被告簽署之聲明書影本一件。
  (二)原告代墊違約交割款明細表影本一件。
  (三)原告館前分公司營業員規範影本一件。
  (四)客戶交易明細表影本一件。
  (五)被告與柯雅馨電話錄音帶一捲（含譯文一件）。
  (六)李麗慧之開戶資料影本一件。
  (七)臺灣桃園地方法院債權憑證影本一件。
  (八)原告館前分公司八十九年四月十日成交金額排行表。
  (九)請求訊問證人何士樑、曾翠璇、蕭文貴。
乙、被告方面：
一、聲明：駁回原告之訴及假執行之聲請，如受不利判決，願供擔保免為假執行。
二、陳述：
  (一)李麗慧於八十八年五月及七月間，辦理證券委託戶及證券信用交易戶之開戶手續
    ，據李麗慧當時提出之富邦綜合證券股份有限公司（下稱富邦證券公司）證券買
    賣交易對帳單所示，李麗慧一個月之交易金額高達一億零四百四十一萬六千九百
    元，其投資能力應屬無虞，而被告依原告開戶手續規定對李麗慧徵信評估後，即
    依作業流程送經營業主管蕭文貴審核，並經稽核室複核，始交營業部門主管控管
    ，被告已依程序規定對李麗慧之投資能力確實徵信，並經公司營業主管審查核准
    ，是本件違約交割發生後，原告檢附相關資料函報違約，即以單純客戶違約交割
    申報，並未記載被告有何違反規定之事由，經臺灣證券交易所審查後，亦認定「
    尚能與規定相符」，足見被告並無違反證券交易法或相關規則之情事，原告主張
    被告未調查李麗慧之投資能力即任其下單等語，顯與事實不符。
  (二)依證券商之作業流程，當日成交金額逾五百萬元之帳戶，收盤時應經營業主管審
    核，該項交易明細之複核亦應於收盤當日完成，依原告內部所訂定之內部控制制
    度，對於客戶委託交易達五百萬元以上者，皆須於交易下單前，經主管機關於分
    層負責表上蓋章同意，方能下單，是不論事前下單之核准或事後稽核，均須經原
    告審核，查李麗慧之帳戶於八十九年四月十日即有七百五十八萬五千元之交易金
    額紀錄，其交易明細表復經主管經理蕭文貴複核，顯見原告對該帳戶之交易額度
    已審核確認，倘被告未以善良管理人之注意調查李麗慧之投資能力，原告仍核准
    其交易，事後稽核時復無任何糾正之舉動並予控管，顯係與有過失，況李麗慧之
    帳戶自八十九年四月十二日至同年月十四日間發生違約交割之每日交易金額，均
    小於前開經確認之交易金額，原告指摘被告未於李麗慧交易前重新徵信，復未注
    意其大量充作之異狀，顯屬無據。
  (三)本件發生違約交割之帳戶係李麗慧授權其夫柯雅馨操作，並簽具授權書交予被告
    ，被告已送交稽核人員存查，而就一定交易金額以上之帳戶委託人身分查對確認
    報告，亦屬每日稽核事項，李麗慧之交易金額為五百萬元以上，應經核對無誤，
    原告對該帳戶之委託買賣合法性，並無疑義，且本件違約交割並非發生於交易首
    日，證券公司為確保對違約交割戶之債權，首應確認並保留交易錄音紀錄存證，
    即須在當日所有電話委託下單紀錄中搜尋違約交割之委託電話錄音，原告向證券
    交易所申報本件違約情事前，必已完成前述確認存證動作，惟原告竟遲至起訴後
    數月方主張被告受理非本人委託下單之交易，實有可疑，況本件違約交割發生後
    ，原告即與柯雅馨協商，由柯雅馨簽發本票作為賠償，原告對本件乃經授權之代
    理下單應知之甚稔，故其向臺灣證券交易所申報違約之際，方未記載此等重大違
    規情事，參以李麗慧與柯雅馨為夫妻關係，本有日常事務互為代理之權限，柯雅
    馨以李麗慧名義下單，尚難與非本人委託同論。
  (四)按雇主不得預扣勞工薪資作為違約金或賠償金，勞動基準法第二十六條規定甚明
    ，原告未經被告同意擅自預扣被告薪資，已與上開規定有違，而原系爭營業員規
    範，性質為工作規則，乃原告基於對員工之監督管理所發布之命令，被告之簽名
    僅係確認收受該規範之通知，而非承諾之表示，且原告並無規範中所定得減發獎
    金之事由，另依原告原原訂之工作規則附則第二條「本規則經總經理及董事長核
    准，並呈報主管機關核備後公佈實施，修正時亦同」，系爭營業員規範，顯為原
    工作規則之修正，惟並未經總經理、董事長核准，亦未呈報主管機關核備，自不
    生拘束員工之效力，縱認系爭營業員規範並非工作規則，而係原告與員工間之契
    約，亦屬定型化契約，其中「錯帳及違約之損失差額由營業員自行負擔」之約定
    ，將違約交割之營業風險歸由營業員負擔，以減輕原告責任，對於營業員實為重
    大之不利益，該項約定顯失公平，且已違背公共秩序，依民法第二百四十七條之
    一及民法第七十二條之規定，應屬無效，原告請求被告履行該無效之約定，即無
    理由。
三、證據：提出下列證據為證：
  (一)原告證券委託戶及安泰證券金融股份有限公司（下稱安泰證券公司）證券信用交
    易戶開戶文件表格原本一件。
  (二)富邦證券公司有價證券買賣對帳單影本一件。
  (三)原告館前分公司合併買賣報告書暨交割憑單影本一件。
  (四)原告館前分公司九十年四月四日成交額逾五百萬客戶交易明細表影本一件。
  (五)原告工作規則影本一件。
  (六)申訴書及臺北市政府勞工局九十年七月六日北市勞二字第九○二二○一八二○○
    號函暨臺北市政府勞工局勞資爭議案件協調會議紀錄影本一件。
  (七)原告八十九年度年報節本影本一件。
  (八)空白委任授權受任承諾買賣證券授權書影本一件
  (九)證券經紀商申報委託人違約案件處理作業要點影本一件
  (十)證券商建立內部控制制度實施要點影本一件。
  (十一)證券商業務章則重點規範內容影本一件。
  (十二)臺灣證券交易所證券經紀商受託契約準則影本一件。
  (十三)聲請訊問證人柯雅馨、李麗慧。
  (十四)聲請向安泰證券公司調閱李麗慧信用交易之開戶資料及向臺灣證券交易所調閱原
    告館前分公司就本件違約交割提出之報告及相關資料。
    理      由
一、本件原告主張：被告自八十三年十一月十五日起受僱於原告，擔任證券營業員一
    職，明知非由客戶出具委託書，不得受理非本人之下單，並於八十八年七月二十
    七日簽署系爭營業員規範，同意錯帳及違約之損失差額由營業員自行負擔，詎被
    告於任職期間，未調查客戶李麗慧之投資能力，而李麗慧於八十八年七月二十日
    開戶後，相隔近九個月始進行交易，被告亦未重新徵信，復未注意李麗慧甫交易
    即連續數日大量充作之異狀，於無委託書之情況，擅自於八十九年四月十二日受
    理柯雅馨以李麗慧帳戶下單買賣錸德、矽統、國巨等股票，而發生違約交割情事
    ，金額高達一千四百六十八萬七千五百元，原告乃依規定代為辦理交割手續，因
    而受有九十三萬四千六百四十七元之損失，兩造遂約定以被告每月業績獎金二分
    之一賠償原告，直至清償為止，惟被告已於九十年五月間申請離職，尚積欠原告
    五十六萬九千六百十八元未償，爰依債務不履行及兩造之約定，請求被告給付如
    聲明第一項所示之金額及利息。
二、被告則以：據李麗慧於八十八年五月及七月間開戶時提出之富邦證券公司證券買
    賣交易對帳單之交易證明所示，李麗慧於一個月內之交易金額即高達一億零四百
    四十一萬六千九百元，其投資能力應屬無虞，被告依原告開戶手續規定對李麗慧
    進行徵信評估後，即依作業流程經營業主管蕭文貴審核，及稽核室複核，始交營
    業部門主管控管，被告就該徵信過程並無疏失，而李麗慧為授權其夫柯雅馨以其
    帳戶買賣證券，已簽具授權書交予被告，經被告交稽核人員存查，觀之李麗慧之
    帳戶於八十九年四月十日之交易金額即有七百五十八萬五千元，其交易明細表亦
    經主管經理蕭文貴複核，該帳戶之交易額度既經審核確認，原告對該帳戶之委託
    買賣合法性應無疑義，是本件違約交割發生後，原告檢附相關資料函報違約，即
    未記載被告有何違反規定之處，經臺灣證券交易所審查後，亦認定「尚能與規定
    相符」，倘被告未盡對李麗慧徵信之義務，原告仍核准該帳戶之交易，事後稽核
    時復無任何糾正之舉動並予控管，顯係與有過失，至系爭營業員規範之性質為工
    作規則，被告之簽名僅係確認收受通知，而非表示承諾，被告並未與原告達成扣
    款協議，且系爭營業員規範乃原告原訂工作規則之修正，尚未經總經理、董事長
    核准，並呈報主管機關核備，自不生拘束員工之效力，縱系爭營業員規範為原告
    與員工間之契約，亦屬定型化契約，原告將營業風險完全歸由營業員負擔，顯失
    公平，且與公共秩序有違，該部分約定應屬無效等語，資為抗辯。
三、本件原告主張：被告自八十三年十一月十五日起受僱於原告，擔任館前分公司證
    券營業員一職，並於八十八年七月二十七日簽署載有「錯帳及違約之損失差額由
    營業員自行負擔」之營業員規範，被告所招攬之客戶李麗慧於八十八年七月二十
    日開戶後，直至八十九年四月間始由其夫柯雅馨以該帳戶進行交易，下單買賣錸
    德、矽統、國巨等股票，並於八十九年四月十二日發生違約交割情事，金額為一
    千四百六十八萬七千五百元，原告為代為辦理交割手續，受有九十三萬四千六百
    四十七元之損失，乃自被告每月業績獎金扣除二分之一作為賠償，直至被告於九
    十年五月間申請離職為止，共計扣款二十九萬五千零二十九元，另經李麗慧賠償
    七萬元後，原告之損失尚有五十六萬九千六百十八元等語，業據提出與其所述相
    符之聲明書、原告代墊違約交割款明細表、原告館前分公司營業員規範、客戶交
    易明細表、李麗慧之開戶資料、臺灣桃園地方法院債權憑證等影本各一件及被告
    與柯雅馨電話錄音帶一捲（含譯文一件）為證，且為被告所不爭執，自堪信為真
    實。
四、而原告主張：被告於任職期間，未調查其所招攬之客戶李麗慧之投資能力，亦未
    於八十九年四月間對李麗慧重新徵信，復未注意李麗慧之帳戶甫交易即連續數日
    大量充作之異狀，且被告明知非由客戶出具委託書，不得受理非本人之買賣，竟
    仍違反證券商負責人與業務人員管理規則第十六條第二項第十七款之規定，擅自
    受理柯雅馨以李麗慧帳戶下單，因而發生本件違約交割情事等語，被告則否認有
    何疏失，經查：
  (一)證券公司受理客戶開戶申請，恆設有一定之開戶手續，以固定格式之文件、表格
    供客戶填寫，除經櫃檯營業員核對外，猶須經相關部門進行徵信後，由主管單位
    審核通過，開戶手續始告完成，客戶方得以所開設之帳戶進行證券交易，營業員
    就客戶之申請，並無核准之權限。被告辯稱：據李麗慧於八十八年五月及七月間
    開戶時提出之富邦證券公司證券買賣交易對帳單所示，其一個月之交易金額即高
    達一億零四百四十一萬六千九百元，而原告就客戶開戶有一定之作業流程，被告
    乃依原告所定開戶手續為李麗慧徵信評估，經營業主管蕭文貴審核，及稽核室複
    核後，始交營業部門主管控管，有原告證券委託戶開戶文件表格原本一件、富邦
    綜合證券股份有限公司有價證券買賣對帳單影本一件附卷可稽，核與證人李麗慧
    結證：「我在原告公司開戶時，因為申請融資融券，所以有提供我在富邦證券買
    賣資料給原告。」等語（見本院九十一年一月四日準備程序筆錄）及證人蕭文貴
    證述：「開戶時是要填一些個人的資料，徵信的工作是營業員先做，公司再做複
    核的工作。」等語（見本院九十年十一月二十日準備程序筆錄）相符，況李麗慧
    既已完成開戶手續並進行交易，足見其開戶申請已獲原告審核通過，被告所辯，
    應可採信，參以李麗慧因辦理有價證券融資融券，須開立信用帳戶，遂於八十八
    年七月間透過原告向安泰證券公司申請，依卷附安泰證券公司開立證券信用交易
    帳戶條件所示，其第二項、第三項規定：開戶人須曾開立受託買賣帳戶滿三個月
    ，最近一年內委託買賣成交十筆以上，累計成交金額達所申請人之融資額度之百
    分之五十，且須其年所得與各種財產合計達所申請融資額度百分之三十，而李麗
    慧申請開設信用帳戶，業經安泰證券公司主管徵信、審核通過，有安泰證券公司
    九十年九月二十日（９０）安營字第二一六號函所附李麗慧開立證券信用交易帳
    戶申請表影本一件存卷可佐，則李麗慧於八十八年五月間向原告申請開戶時，是
    否有投資能力不足之情形，已有可疑，原告主張：被告就李麗慧之投資能力未予
    調查等語，惟就被告所踐行之開戶手續有何疏失，並未具體指明，亦未提出其他
    積極證據以資證明，逕已該帳戶事後發生違約交割情事，遽指被告未盡調查、徵
    信義務，自無可採。
  (二)證人蕭文貴到庭證稱：「營業員接受客戶委託下單，營業員填寫委託書，成交後
    再向客戶回報，這是一般的流程，這算是這個客戶有一段時間沒有交易也是這麼
    做。」等語（見本院九十年十一月二十日準備程序筆錄），足徵原告未就開戶後
    經相當期間未進行交易之客戶，設有不同之徵信作業，次依卷附富邦證券公司有
    價證券買賣對帳單及菁英證券－館前合併買賣報告書暨交割憑單影本所示，李麗
    慧於富邦證券公司所開立之帳戶，於八十八年五月間之成交金額，多在一百萬元
    至四百萬元之譜，甚有高達六百萬餘元者，而其在原告開設之帳戶自八十九年四
    月一日至同年月十一日止，陸續有十筆交易紀錄，其成交金額依序為一百六十六
    萬元、一百七十二萬元、一百六十萬零五千元、一百八十三萬元、一百八十六萬
    元、一百六十九萬五千元、二百二十萬元、二百零二萬元，而本件原告主張自同
    年月十二日起發生之違約交割交易，其成交金額分別為三百二十三萬元、七十一
    萬二千五百元、七十一萬五千元、一百四十五萬元、一百四十四萬元、一百四十
    三萬元、二百九十五萬元、二百七十六萬元，與上述交易頻率、金額對照觀之，
    並無異常交易之情形，是原告主張：被告未注意李麗慧之帳戶甫交易即連續數日
    大量充作之異狀，未重新徵信即任由其下單交易，乃違反善良管理人之注意義務
    等語，尚屬無據。
  (三)證人李麗慧具結證稱：「我先生之前在現（玩之誤）股票，所以我在原告公司開
    一個戶頭，約二、三年前。我當初開戶時，是由被告接洽的。因為股票我不清楚
    ，被告說沒有關係，我先生好像有拿一份委任書給我簽。」「（提示被證十三之
    委任書，問：是否有簽這張委任書？）不確定是否為該張的形式，但我有印象我
    先生要我簽一份委任書，我先生說這樣他才能下單。」「（問：簽委託書大約是
    何時？）約是開完戶後，確切時間我不知道。只記得開完戶後沒有很久，我先生
    就要我簽了。」「我沒有印象我簽幾份委託書，我不記得，我先生拿回來叫我簽
    我就簽，也不知道是不是針對原告公司。但就原告部分在我開戶時，被告就有提
    醒我說不是我操作的話，要寫委託書。」等語，證人柯雅馨亦證稱：「我有請我
    太太在原告公司開戶，因為之前他在富邦等證券有開戶．．．。我太太在原告公
    司開完戶後，都是由我在使用。戶頭不是我的名字，但是有我太太的委託書，是
    被告黃小姐要我寫的，日期我忘了，是開戶後寫的，應該有下單交易後才寫的。
    」「（問：委託書是在違約交割前或之後簽具的？）應該是在違約交割前就有簽
    了，違約交割後又請我太太再簽一張。這二份的時間很近。」等語（以上均見本
    院九十一年一月四日準備程序筆錄），證人李麗慧就委託書之形式雖已不復記憶
    ，其與柯雅馨就其間委託書簽立之時間、份數，所述復略有出入，然衡以一般人
    之記憶力有限，尤其就事件之細節，往往因時間經過而有記憶不清之情形發生，
    查李麗慧係於八十八年五月間開戶，柯雅馨則於八十九年四月間以該帳戶下單進
    行交易，業如前述，則渠等之證詞雖就細節部分有前述瑕疵，尚屬情有可原，自
    不應以此瑕疵推翻其所有證言之證明力，另參酌證人李麗慧、柯雅馨方為本件違
    約交割之當事人，與被告利害關係不盡相同，且其與被告非親非故，當無甘冒背
    負刑法偽證罪責之風險，飾詞迴護被告之理，其就柯雅馨係取得李麗慧之委託書
    ，始以李麗慧之帳戶下單交易一節，所述既無歧異，則原告主張：被告擅自受理
    非李麗慧本人委託下單等語，尚難認與事實相符。
五、按在現代勞務關係中，因企業之規模漸趨龐大，受僱人數超過一定比例者，僱主
    為提高人事行政管理之效率，節省成本有效從事市場競爭，就工作場所、內容、
    方式等應注意事項，及受僱人之差勤、退休、撫恤及資遣等各種工作條件，通常
    訂有共通適用之規範，俾受僱人一體遵循，此規範即工作規則。勞工與雇主間之
    勞動條件依工作規則之內容而定，有拘束勞工與雇主雙方之效力，而不論勞工是
    否知悉工作規則之存在及其內容，或是否予以同意，除該工作規則違反法律強制
    規定或團體協商外，當然成為僱傭契約內容之一部。雇主就工作規則為不利勞工
    之變更時，原則上不能拘束表示反對之勞工；但其變更具有合理性時，則可拘束
    表示反對之勞工。又雇主違反勞基法第七十條，工作規則應報請主管機關核備後
    公開揭示之規定，僅係雇主應受同法第七十九條第一款規定處罰之問題。苟該工
    作規則未違反強制或禁止規定，仍屬有效。（最高法院八十八年度台上字第一六
    九六號裁判、最高法院八十一年度台上字第二四九二號裁判意旨參照）本件系爭
    營業員規範，其內容係就原告之營業員於各種會議、訓練之出缺席、服裝、帳號
    更改、錯帳或違約之處理準則，有該營業員規範影本一件存卷足稽，而證人何士
    樑證稱：「（問：如果該營業員不同意時可以不簽名，但會不會因此不用受罰？
    ）還是要罰。」等語（見本院九十年十一月二十日準備程序筆錄），俱徵系爭營
    業員規範乃原告單方面擬定，揆諸首揭裁判要旨，其性質應為工作規則，自得作
    為兩造間僱傭契約內容之一部，而有拘束兩造之效力。
六、次按解釋意思表示，應探求當事人之真意，不得拘泥於所用之辭句，民法第九十
    八條固有明文。惟解釋契約，固須探求當事人立約時之真意，不能拘泥於契約之
    文字，但契約文字業已表示當事人真意，無須別事探求者，即不得反捨契約文字
    而更為曲解。解釋私人之契約應通觀全文，並斟酌立約當時之情形，以期不失立
    約人之真意。又意思表示解釋之客體，為依表示行為所表示於外部之意思，而非
    其內心之意思。當事人為意思表示時，格於表達力之不足及差異，恆須加以闡釋
    ，至其內心之意思，既未形之於外，尚無從加以揣摩。故在解釋有對話人之意思
    表示時，應以在對話人得了解之情事為範圍，表意人所為表示行為之言語、文字
    或舉動，如無特別情事，應以交易上應有之意義而為解釋，如以與交易慣行不同
    之意思為解釋時，限於對話人知其情事或可得而知，否則仍不能逸出交易慣行的
    意義。解釋意思表示端在探求表意人為意思表示之目的性及法律行為之和諧性，
    解釋契約尤須斟酌交易上之習慣及經濟目的，依誠信原則而為之。關於法律行為
    之解釋方法，應以當事人所欲達到之目的、習慣、任意法規及誠信原則為標準，
    合理解釋之，其中應將目的列為最先，習慣次之，任意法規又次之，誠信原則始
    終介於其間以修正或補足之。（最高法院十七年上字第一一一八號判例、最高法
    院十八年上字第一七二七號判例、最高法院八十八年度臺上字第一六七一號裁判
    意旨參照）經查：原告就客戶違約所致損失差額，僅以系爭營業員規範第九點規
    定：「錯帳及違約損失差額由營業員自行負擔（經主管核准者除外）。」營業員
    依此項規定所負責任為何，仍屬不明，惟自該營業員規範第一點至第八點觀之，
    原告就營業員須罰款之情形列舉有：遲到或無故未出席晨會、無故未參加教育訓
    練、無故不參加營業員會議、未著制服、逾時改帳等，均屬可歸責於營業員之情
    事，則關於客戶違約之損失差額，既係規定於同一營業員規範，自應作相同之解
    釋，參以原告提起本件訴訟，係以被告未盡善良管理人之注意義務，主張被告應
    就原告所受損害負賠償之責，而非主張被告應負無過失責任，益徵原告亦認其營
    業員所負者為過失責任，是於客戶違約時，仍須以可歸責於營業員者為限，始有
    系爭營業員規範第九點之適用，由營業員自行負擔損失差額，如此方能達成使勞
    雇雙方行使權利，履行義務，均依誠實及信用方法，以保持勞雇雙方和諧之目的
    ，而原告既未證明被告就本件違約交割情事之發生有何可歸責之事由，其依系爭
    營業員歸範之規定請求被告賠償其損失，即屬無據，不應准許。
七、又按當事人主張有利於己之事實者，就其事實有舉證之責任，此觀之民事訴訟法
    第二百七十七條前段之規定自明。原告雖主張：兩造就原告因本件違約交割所受
    損失，約定以被告每月業績獎金二分之一賠償原告之損失，直至完全清償為止等
    語，然查：證人蕭文貴證稱：「因為發生時是在八十八年，發生違約交割很多，
    所以當時公司授權我和營業員訂立一個約定，其中約定有錯帳等損失要由營業員
    來負責。」「（提示營業員規範，問：是否這份？）是，當初我們是有開一個營
    業員會議，全體營業員都有參加，並同意後請他們簽名確認。當初我們同時要求
    營業員向客戶追討這差額，公司同意營業員以分期績效獎金的一半分期給付。」
    等語（見本院九十年十一月二十日準備程序筆錄），足證關於以營業員之績效獎
    金二分之一分期攤還客戶違約之損失差額，並非原告於本件違約交割發生後，始
    與被告達成之約定，而係系爭營業員規範制定之初，原告就營業員須依該規範第
    九點之規定負責時，所定之清償方式，承前所述，此仍須以可歸責為被告為前提
    ，方有適用之餘地，原告並未提出其他積極證據，足資證明兩造間事後確已就本
    件違約交割所生損失，另成立和解契約，約定由被告以前述方式清償，自不得信
    其主張為真實。
八、末按債務人不為給付或不為完全之給付者，債權人得聲請法院強制執行，並得請
    求損害賠償，民法八十八年四月二十一日修正前第二百二十七條固有明文。惟不
    完全給付係指債務人未依債務本旨為完全給付之謂，且不完全給付須可歸責於債
    務人，債務人始負債務不履行責任。經查：本件原告並未證明被告處理李麗慧申
    請開戶之作業程序有何疏失，及被告無委託書即受理非客戶本人下單之事實，概
    如前述，被告既無不完全給付之情事，原告自不得依債務不履行之法律關係，請
    求被告負損害賠償之責。
九、從而，原告依系爭營業員規範第九點之規定及不完全給付之法律關係，請求被告
    給付五十六萬九千六百十八元，及自起訴狀繕本送達翌日起至清償日止，按週年
    利率百分之五計算之利息，為無理由，應予駁回。
十、本件事證已臻明確，兩造其餘攻擊、防禦方法及舉證，經審酌於判決結果不生影
    響，爰不一一論述，附此敘明。
十一、原告之訴既經駁回，其假執行之聲請即失所依據，應併予駁回。
十二、據上論結，本件原告之訴為無理由，依民事訴訟法第七十八條，判決如主文。
中      華      民      國    九十二    年      三      月      四      日
                                臺灣臺南地法院民事第二庭
~B審判長法      官  陳忠行
~B      法      官  林錫凱
~B      法      官  廖怡貞
右為正本，係照原本作成。
如對本判決上訴，須於判決送達後廿日內向本院提出上訴狀
中      華      民      國    九十二    年      三      月      四      日
~B      法院書記官  郭南宏


司法院資訊處製作；財團法人民間司法改革基金會備份。
